臺灣高等法院刑事判決
111年度上易字第1280號
上  訴  人  
即  被  告  簡瑞廷


選任辯護人  顧定軒律師
上列上訴人即被告因妨害自由案件，不服臺灣臺北地方法院111
年度審易字第279號，中華民國111年7月7日第一審判決（起訴案
號：臺灣臺北地方檢察署110年度偵字第17726號），提起上訴，
本院判決如下：
    主  文
原判決撤銷。
乙○○犯強制罪，處拘役貳拾日，如易科罰金，以新臺幣壹仟元折
算壹日。
    事  實
一、於民國110年4月間，乙○○透過交友網站結識甲○○，甲○○以見
    面性交易為幌，詐騙並竊取乙○○之現金共計新臺幣（下同）
    16,000元（甲○○詐欺、竊盜部分，另案經臺灣新竹地方法院
    以110年度易字第821號判決應執行拘役30日），乙○○為了取
    回被害款項，透過不知情之友人李友廷（另經檢察官為不起
    訴處分確定）以通訊軟體聯繫甲○○，相約於110年5月15日，
    在臺北市○○區○○街0號德立莊酒店1065號房（下稱酒店房間
    ）見面，乙○○提前進入酒店房間等候，待甲○○於同日夜間6
    時12分許進入，乙○○為阻止甲○○離開，竟基於強制之犯意，
    逕自奪取甲○○握在手上之手機及口袋內現金900元，以此強
    暴方式妨害甲○○自由離去、使用手機及現金之權利。嗣經甲
    ○○當場報警處理，始查悉上情（上開手機及口袋內之現金，
    經警當場發還與甲○○）。
二、案經甲○○訴由臺北市政府警察局中正第一分局報告臺灣臺北
    地方檢察署檢察官偵查後起訴。
    理  由
一、證據能力部分：下列援引為本件犯罪事實之證據，就上訴人
    即被告乙○○不利於己之供述，被告並未爭執其陳述之任意性
    （見本院卷第54頁），且又有其他事證足以補強其自白確屬
    真實可信，自有證據能力。按被告以外之人於審判外之言詞
    或書面陳述，除法律有規定者外，不得作為證據，刑事訴訟
    法第159條第1項固定有明文。惟被告以外之人於審判外之陳
    述，雖不符同法第159條之1至同條之4之規定，而經當事人
    於審判程序同意作為證據，法院審酌該言詞或書面陳述作成
    時之情況，認為適當者，亦得為證據；又當事人、代理人或
    辯護人於法院調查證據時，知有第159條第1項不得為證據之
    情形，而未於言詞辯論終結前聲明異議者，視為有前項之同
    意，同法第159條之5第1項、第2項亦有明文規定。經查，本
    判決下列所引用之被告以外之人於審判外之陳述，檢察官、
    被告及其辯護人迄本院言詞辯論終結前，未就證據能力聲明
    異議（見本院卷第52至54頁），本院審酌該些傳聞證據製作
    時之情況，尚無違法不當及證明力明顯過低之瑕疵，亦認以
    之作為證據要屬適當，爰依刑事訴訟法第159條之5第1項、
    第2項之規定，認均有證據能力。本判決所引用之非供述證
    據，並無證據顯示係公務員違背法定程序所取得，亦無顯不
    可信之情況，且經本院於審理期日逐一提示而為合法調查，
    自亦得作為本案認定犯罪事實之證據。至辯護人否認告訴人
    甲○○於警詢及偵查中供述之證據能力部分，因本院並未援引
    為犯罪事實之認定，自毋庸論述有無證據能力，附此敘明。
二、訊據被告矢口否認有何強制犯行，辯稱：甲○○先前詐欺我、
    偷我錢，所以才請友人李友廷幫我約她出來，希望甲○○還錢
    ，一開始也是想好好談，我怕甲○○會跑掉，就先拿走甲○○的
    手機和錢，當天我有跟甲○○講好要報警，我確定警察會來，
    在警察來之前就把手機和錢還給甲○○，並沒有強制甲○○做任
    何事等語。然查：
　　㈠被告於前揭時間，透過交友網站結識甲○○，在與其見面時
      遭受詐騙、竊取金錢，為了將款項取回，遂請李友廷以通
      訊軟體相約甲○○於上開時、地見面，被告提前進入酒店房
      間內等候，待甲○○進入後，被告為阻止甲○○離開，即動手
      奪取甲○○握在手上之手機及口袋內現金900元等情，為被
      告所坦認（見偵查卷第49至50、100、123至124頁），且
      分經甲○○於原審審理時、李友廷於偵查中證述屬實（見原
      審卷第120至131頁，偵查卷第97、98、121至125頁），並
      有刑案現場照片、李友廷與暱稱「柒柒」（即甲○○）之通
      訊軟體對話截圖等附卷可稽（見偵查卷第79至90頁），此
      部分事實，可以認定。
　　㈡刑法第304條之強制罪，乃以強暴、脅迫使人行無義務之事
      或妨害人行使權利為構成要件，所謂強暴，並不以對他人
      身體施加有形力為限，即使是當場對「物」施以有形力，
      而干擾、妨礙他人意思決定之自由，亦足當之（最高法院
      110年度台上字第1405號判決意旨參照）。依甲○○於原審
      審理時所述：被告請他朋友把我騙過去，我一進去房間，
      被告就跳出來說找到我了，問我要不要還他錢，我跟被告
      說你已經提告了我們就走法律，然後被告就靠近我，突然
      把手伸進我的口袋把我的錢和手機搶走等語(見原審卷第1
      22頁)，以及被告就此於偵查中所述：我本來躲在旁邊，
      告訴人進房間後，我出來問她是否記得我，她裝傻，我怕
      她跑掉跟聯絡其他人，我就拿她手上的手機，我把手伸過
      去她穿在身上的外套，從外套口袋內抓了一把錢等語（見
      偵查卷第124頁），可見被告是趁甲○○未及防備之際，逕
      自奪取甲○○握在手上之手機及口袋內現金，自屬施以不法
      腕力之強暴行為，且被告因此建立自己之持有狀態，自足
      以妨害甲○○使用該等物品之意思自由。再佐以甲○○於原審
      審理時所述：（被告拿走妳的錢跟手機，妳反應為何？）
      我叫被告還我，我說你這樣已經犯法了你知道嗎，但被告
      不還，被告叫我要還他錢，他才要把手機跟錢還我等語（
      見原審卷第122頁），以及本案員警接獲報案抵達現場時
      ，被告當場表示「我只要錢還我就好」、「拿走手機錢包
      是怕她跑」、「希望她還錢」等語，有員警提供之密錄器
      檔案光碟及臺灣臺北地方檢察署檢察官勘驗筆錄可按（見
      偵卷第167至196頁），可見甲○○亦因遭被告奪取上開物品
      ，以致其自由離去現場之意思受到干擾、妨害。是被告上
      開所為，客觀上係以不法之強暴行為，妨害甲○○自由離去
      、使用手機及現金之權利，被告主觀上也認知道此行為之
      結果，且甲○○也確實因此未能自由離去而報警尋求援助，
      被告之行為目的已達，按上說明，被告所為自已該當於強
      制既遂罪之構成要件，至為明確。
　　㈢被告雖以前詞否認犯罪。然刑法第304條雖規定「以強暴、
      脅迫使人行無義務之事或妨害人行使權利」，然本罪所保
      護之法益是意志形成之自由，即人之意志形成不受不當的
      或過度的干擾，故不可以用強暴、脅迫之方式，強要他人
      去做或不做某件事，或者是強行妨害他人之意思行使自由
      ，不論該他人對之是否有法律上之義務。是即令被告所稱
      先前遭甲○○詐騙、竊盜金錢，甲○○有義務要返還該等犯罪
      不法所得等情屬實，按上說明，被告仍不得因此以強暴之
      行為妨害甲○○上開得自由行使之權利。又被告係以逕自奪
      取甲○○握在手上之手機及口袋內現金之強暴方式，妨害甲
      ○○自由離去、使用手機及現金之權利，此強制行為態樣，
      究與被告上開所陳迫使甲○○為一定行為之強制態樣無關。
      又被告上開強制行為，就是要甲○○在場，其強制行為之目
      的已然達成，其犯罪行為已然既遂，故即令事後之報警，
      究竟是甲○○為之，抑或係被告與甲○○合意為之，以及員警
      到場之前，被告將手機和現金還給甲○○，此等行為均不足
      以解免其強制犯罪。是被告以前詞辯稱所為並非強制行為
      云云，並不可採。
　　㈣辯護人另以：甲○○是用化名詐騙、竊盜被告之金錢，被告
      因為沒有甲○○之真實年籍資料，向警報案不會受理，被告
      為了保障自身權益，才會先留下甲○○之物品，讓甲○○可以
      與被告討論如何解決，且被告也在場讓甲○○報警等為由，
      主張被告上開所為並無強制之犯意，且被告之行為，也符
      合自助行為得阻卻違法等語。然查：
　　⒈按刑法第13條第1項規定：「行為人對於構成犯罪之事實，
      明知並有意使其發生者，為故意。」學理上稱之為直接故
      意或確定故意，係指行為人認識犯罪構成之事實，進而決
      意使之發生。至同法第57條所稱「犯罪之動機」，則指決
      定犯罪之原因，而非犯罪構成事實之意欲。二者內涵不同
      ，不容相混（最高法院94年度台上字第6261號判決意旨參
      照）。本件被告係以逕自奪取甲○○手上之手機及口袋內現
      金之不法腕力，圖使甲○○無法自由使用該等物品，以致無
      法自由離去現場以遂其目的，此等強制罪之構成要件事實
      ，均係被告所認識且意欲使其發生，按上說明，被告主觀
      上即有強制罪之故意甚明，辯護人上開所稱被告為促使甲
      ○○出面解決被詐騙、竊盜之金錢，被告當下有讓甲○○報警
      ，並且在場等待員警前來處理等情，俱屬被告之犯罪動機
      ，以及被告犯罪後之情狀等問題，究與被告之主觀犯罪故
      意無涉，是辯護人以前詞辯稱被告並無主觀犯罪之故意云
      云，並不足取。
　　⒉按現代法治國家之紛爭解決機制，在於透過嚴謹之訴訟程
      序及法律適用程序，以和平之方式，解決人民間或人民與
      國家間之糾紛，避免人民以強制或其他暴力手段尋求糾紛
      之解決，因此人民對於權利之存在狀態與他人有所爭執，
      原應透過法院之程序確定其權利之存否，不容許人民藉己
      力實現其權利，否則無法維持法律應有之基本秩序，為適
      度提供即時、有效之救濟，倘行為人對於權利之行使，與
      他人發生爭執，依其狀況，因事出突然，不及尋求法院或
      其他有關機關援助，或在法院或有關機關抵達協助之前，
      如非及時保存現狀，勢將會使權利不得實行或實行顯有困
      難，始允許在例外之情形，賦予行為人採取保存現狀之行
      為，諸如對於他人之自由施以拘束或押收財產，然不論實
      體上之構成要件或程序上之正當程序，均設有嚴格之規範
      要求，此觀民法第151條、第152條規定：「為保護自己權
      利，對於他人之自由或財產施以拘束、押收或毀損者，不
      負損害賠償之責。但以不及受法院或其他有關機關援助，
      並非於其時為之，則請求權不得實行或其實行顯有困難者
      為限。」、「依前條之規定，拘束他人自由或押收他人財
      產者，應即時向法院聲請處理。前項聲請被駁回或其聲請
      遲延者，行為人應負損害賠償之責」甚明。基此，民法上
      自助行為固得阻卻其違法性，惟因該自助行為係針對為保
      全受不法侵害之權利，不待該管公務員之救濟，而以己力
      為權利保全之行為，其規範目的在補公權力無法及時介入
      之不足，故其要件極為嚴格，須具備：⑴有自助意思、⑵須
      為保全自己之權利、⑶須其情事急迫而有實施自救行為之
      必要、⑷須限對於債務人之自由予以拘束或財產施以押收
      或毀損、⑸不逾越保護權利所必要之程度，始可阻卻違法
      。查，被告雖係透過交友網站結識甲○○，且甲○○當時並未
      用本名，而是化名「柒柒」，但依李友廷於偵查時所述，
      其當時也可以透過交友軟體聯繫到甲○○，並相約見面，則
      被告亦可將此聯絡之訊息告知員警請求協助，可見本案並
      無情事急迫而權利難以即時救助之客觀情狀。又依李友廷
      於偵查中所述：（你跟被告事先有討論過怎麼處理嗎？）
      搶手機，拿她錢都沒有討論過，是被告突然這麼做，我事
      先不知情，我站在門口，他們就開始吵上次偷錢的事情，
      甲○○不承認，並說要報警，我們就說好讓你報警，甲○○就
      用客房電話打等語，而依卷附報案紀錄所載，亦確係由甲
      ○○報案(見偵卷第161-162頁)，是被告要李友廷約甲○○見
      面，自始即無尋求公權力救助之意，而在雙方爭執、被告
      逕自奪取上開物品後，也是甲○○主動表示要報警處理，被
      告僅係被動告知而未為阻止，可見被告行為時主觀上並無
      自助之意思。是本件客觀上並無情事急迫而有實施自救行
      為之情形，被告主觀上也無自助之意思，按上說明，被告
      所為並不符合自助行為，自無從據以主張阻卻違法，則辯
      護人徒以被告在場並讓甲○○報警為由，主張被告是自助行
      為云云，亦不足採。
　　㈤按強制罪，僅在其強制行為之手段、目的均屬合法，復可
      認其間具備內在合理關聯性，而為社會倫理所得容忍時，
      始欠缺實質之違法性（最高法院110年度台非字第54號、1
      10年度台上字第1405號判決意旨參照）。本件依被告所述
      ，先前遭到甲○○詐欺、竊盜金錢，才會要甲○○出面返還被
      侵害之款項，其目的固屬合法，然本件既無急迫、不及受
      法院或其他有關機關協助而須自力救濟之情狀，即使甲○○
      當場不願意返還，被告也應尋求合法處理管道，然被告逕
      以上述強暴方式取走甲○○所有物品，不僅妨害甲○○自由行
      事之意志，且當時甲○○係隻身一人在酒店房間內，面對被
      告及所協同之友人，其當時驚恐害怕之情，並不難想像，
      此從前揭報案紀錄所載，於當日夜間6時17分報案，於6時
      23分短短幾分鐘內，又再次報案催促，亦可以推知。是以
      被告上開行為手段與目的間之關聯性，依社會觀念上已達
      難以容忍而具可非難性之程度，是被告上開所為，亦屬具
      有實質違法性之強制罪構成要件該當行為。
　　㈥綜上所述，被告否認犯罪之辯解，係卸責之詞，不足採信
      ，其上開強制罪之犯罪事實已經證明，應依法論科。
三、核被告上開所為，係犯刑法第第304條第1項之強制罪。
四、原審認為被告事證明確，據以論罪科刑，固非無見。惟刑事
    審判旨在實現刑罰權分配之正義，法院對有罪被告之科刑，
    應符合罪刑相當原則，使輕重得宜，罰當其罪，以契合社會
    之法律感情，因此，刑法第57條明定科刑時應審酌一切情狀
    ，尤應注意該條所列10款事項以為科刑輕重之標準。被告先
    前確實遭甲○○詐欺、竊盜金錢，甲○○此部分犯罪，另案經臺
    灣新竹地方法院以110年度易字第821號判決應執行拘役30日
    ，有該案判決書可按（附於本院卷）。是本件犯罪之起因，
    源於甲○○先前對被告之不法侵害，並非全然可歸責於被告，
    此部分應採為有利於被告之量刑事由，檢察官於本院審理時
    ，就此亦表明：斟酌本案犯罪動機情狀，希望可以考量甲○○
    另案已經被判刑的事實，再酌減其刑等語（見本院卷第57頁
    ），是原審就此有利之量刑因子未及審酌，按上說明，其刑
    之裁量難認允當。被告上訴仍執前詞否認犯罪，固不足採，
    然原判決有如前述不當之處，自無可維持，應予撤銷改判。
五、爰以行為人責任為基礎，審酌被告對自己所受侵害，不尋求
    合法救濟管道，反而私自為上開強制犯罪，犯罪後又始終不
    正視己非，本應加以問責，但念及被告確實是遭甲○○詐騙、
    竊盜金錢，甲○○亦因此遭法院判處罪刑，甲○○就本件犯罪起
    因亦有可歸咎之處，以及本案經甲○○迅速報警，其遭妨害行
    使權利之時間並不長，且被告並無前科，素行尚可，暨其於
    原審自述大學畢業之智識程度、現職收入及家庭經濟狀況（
    見原審卷第138頁）等一切情狀，改量處如主文第2項所示之
    刑，並諭知易科罰金之折算標準。被告上開強制犯罪取得之
    手機、現金等物，均已返還與甲○○，依刑法第38條之第5項
    之規定，自無庸為沒收宣告，併予說明。
據上論斷，應依刑事訴訟法第369條第1項前段、第364條、第299
條第1項前段，判決如主文。
本案經檢察官王貞元提起公訴，被告提起上訴後，檢察官劉穎芳
到庭執行職務。　　
中　　華　　民　　國　　111 　年　　10　　月　　5 　　日
                  刑事第二十一庭審判長法　官  林怡秀
                                      法　官  蔡羽玄
                                      法　官  許泰誠
以上正本證明與原本無異。
不得上訴。
                                      書記官  朱子勻
中　　華　　民　　國　　111 　年　　10　　月　　5 　　日
附錄：本案論罪科刑法條全文　　　　　　　　　　　　
中華民國刑法第304條
以強暴、脅迫使人行無義務之事或妨害人行使權利者，處3年以
下有期徒刑、拘役或9千元以下罰金。
前項之未遂犯罰之。